【裁判字號】    97,上易,492
【裁判日期】    980527
【裁判案由】    第三人異議之訴
【裁判全文】
臺灣高等法院民事判決                 97年度上易字第492號
上  訴  人  丁○○
                        號
訴訟代理人  丙○○
被上訴人    乙○○
訴訟代理人  蕭玉杉律師
上列當事人間第三人異議之訴事件，上訴人對於中華民國97年4
月25日臺灣士林地方法院97年度訴字第274號第一審判決提起上
訴，本院於98年5月13日言詞辯論終結，判決如下：
    主  文
原判決廢棄。
被上訴人在第一審之訴及假執行之聲請均駁回。
第一、二審訴訟費用由被上訴人負擔。
    事實及理由
一、被上訴人主張：緣臺北市○○區○○路3段301巷61之1號原
    判決附圖所示Ａ、Ｂ部分，面積252.11平方公尺地下室（下
    稱系爭地下室）為被上訴人及訴外人甲○○、戊○○、己○
    ○、紀光志、李守地、林錫琤、吳金利等8人出資興建所共
    有之未辦保存登記建物，於民國76年5月2日出具同意書予吳
    金利，無償借貸予吳金利使用。嗣訴外人謝佩玲即吳金利媳
    婦將門牌號碼臺北市○○區○○路3段301巷61之1號1樓建物
    （下稱系爭建物）出賣予上訴人丁○○時，經吳金利授權同
    意一併將系爭地下室使用權讓予上訴人。96年6月24日時，
    共有人李守地已死亡，共有人己○○即戊○○之父親、紀光
    志、林錫琤均表示授權與被上訴人、共有人戊○○、甲○○
    三人全權處理，經渠三人開會決議依民法第472條第2項規定
    終止前開使用借貸契約，並委任被上訴人代表共有人寄存證
    信函給吳金利表示終止前開借貸契約，並請吳金利交還地下
    室予共有人全體。是上訴人就系爭地下室並無合法使用權源
    ，爰依民法第767條第1項、第821條第1項規定，訴請上訴人
    應自臺北市○○區○○路3段301巷61之1號如原判決附圖所
    示Ａ、Ｂ部分，面積252.11平方公尺地下室遷出，並將之交
    還被上訴人及其他共有人全體。原審為被上訴人全部勝訴之
    判決，其答辯聲明：上訴駁回。
二、上訴人則以：系爭地下室依使用執照所示，原訂之使用用途
    為「防空避難室」，未辦理所有權登記，本無獨立之水電，
    非屬獨立之專有部分，性質上應屬於公寓大廈中之「共有部
    分」。而被上訴人及其他共有人既出具同意書同意系爭地下
    室之使用權交由吳金利單獨行使之，顯已成立約定專用之分
    管約定，非單純之使用借貸關係。退步言，系爭地下室自76
    年迄至吳金利出售一樓房地予上訴人前，均由吳金利占有使
    用，此為全體住戶共見共聞而清楚知悉之事實，從未有任何
    人為反對之意思表示，足認全體住戶已默許該分管之協議。
    系爭地下室之使用權既經本院96年度上易字第536號確定判
    決認吳金利已授權同意其兒媳謝佩玲將系爭地下室連同一樓
    房地一併出售予上訴人，顯見上訴人占有使用系爭地下室，
    乃合法受讓自吳金利與其他共有人之分管約定，自屬有權使
    用等語，資為抗辯。其上訴聲明：(1)原判決廢棄。(2)被上訴
    人在第一審之訴及假執行之聲請均駁回。
三、查吳金利原為建商，於75年間與己○○等地主合建系爭地上
    四層、地下一層之建物，依使用執照用途記載，其地上四層
    為集合住宅，均有辦理建物所有權登記，系爭地下室則為防
    空避難室，但未辦理建物所有權登記。76年5月2日，被上訴
    人與訴外人甲○○、戊○○、己○○、紀光志、李守地、林
    錫琤等7人出具同意書，同意吳金利使用系爭地下室及系爭
    建物之屋頂。訴外人謝佩玲為吳金利之兒媳婦，原為臺北市
    北投區○○路○段301巷61之1房地所有權人，於92年11月17
    日將前開房地出售予上訴人；謝佩玲並獲吳金利授權同意將
    系爭地下室使用權一併售予上訴人。嗣因吳金利續仍占用而
    拒不交付系爭地下室，上訴人乃訴請吳金利遷讓交還系爭地
    下室，經本院96年度上易字第536號民事判決上訴人勝訴確
    定，並經原法院以97年度執字第175號強制執行完畢。吳金
    利業於97年3月2日遷出，系爭地下室目前為上訴人占有使用
    ，其位置範圍如原判決附圖所示A、B部分，面積合計252.11
    平方公尺。此有使用執照、同意書、本院96年度上易字第
    536號民事判決可稽（見原審卷第44至46頁），並經本院依
    職權調閱本院96年度上易字第536號民事卷宗、原法院97年
    度執字第175號執行卷宗查明無訛。
四、被上訴人主張系爭建物為獨立建物，雖伊與其他共有人曾借
    貸予吳金利使用，惟該借貸使用契約並未移轉予上訴人，況
    被上訴人與其他共有人已終止原與吳金利間之借貸使用契約
    ，上訴人為無權占有，爰依民法第767條、第821條規定訴請
    上訴人遷讓返還系爭地下室云云。上訴人則以前詞置辯，經
    查：
(一)按最高法院48年台上字第1065號判例，認為「共有人於與其他
  共有人訂立共有物分割或分管之特約後，縱將其應有部分讓與
  第三人，其分割或分管契約，對於受讓人仍繼續存在」，就維
  持法律秩序之安定性而言，固有其必要，惟應有部分之受讓人
  若不知悉有分管契約，亦無可得而知之情形，受讓人仍受讓與
  人所訂分管契約之拘束，有使善意第三人受不測損害之虞，與
  憲法保障人民財產權之意旨有違，首開判例在此範圍內，嗣後
  應不再援用，司法院大法官會議釋字第349號解釋參照。依該
  解釋，共有人於訂立共有物之分管契約後，如其中一人將其應
  有部分讓與第三人，若受讓人知悉有分管契約，或可得而知之
  情形，仍應受分管契約之拘束，並非共有人中有將應有部分移
  轉他人致所有人有變更時，分管契約即失效力。次按契約固須
  當事人互相表示意思一致始能成立，但所謂互相表示意思一致
  ，不限於當事人直接為之，其經第三人為媒介而將當事人互為
  之意思表示從中傳達而獲致意思表示一致者，仍不得謂契約未
  成立。公寓大廈之買賣，建商與各承購戶分別約定，該公寓大
  廈之共用部分或其基地之空地由特定共有人使用者，除別有規
  定外，應認共有人間已合意成立分管契約。又倘共有人已按分
  管契約占有共有物之特定部分，他共有人嗣後將其應有部分讓
  與第三人，除有特別情事外，其受讓人對於分管契約之存在，
  通常即有可得而知之情形，而應受分管契約之拘束。最高法院
  91年度台上字第2477號裁判見解亦同，可資參照。
(二)次按公寓大廈專有部分以外之其他部分及不屬專有之附屬建築
  物，而供共同使用者，為公寓大廈之共用部分；公寓大廈共用
  部分經約定供特定區分所有權人使用者，則為約定專用部分；
  公寓大廈管理條例第3條第4款、第5款著有規定。查系爭地下
  室原為防空避難室，此觀卷附75年使字第1221號使用執照之記
  載甚明（見原審卷第44頁）。且系爭地下室本無獨立水電，迄
  至94年9月始由吳金利之女吳雅惠申請分戶裝表供電，至自來
  水部分則迄無接水紀錄，有台灣電力股份有限公司台北北區營
  業處98年3月5日D北北字第09803000061號函檢附登記單、台北
  自來水事業處陽明營業分處98年3月3日北市水陽營給字第
  09860024900號函（見本院卷一第190至192、188頁）為憑，可
  見系爭地下室非屬獨立之專有部分，性質上應屬於公寓大廈中
  之「共有部分」。被上訴人雖謂系爭地下室現有獨立水電，並
  區隔為六房三廳三衛及四處出口為由，應屬具有居住機能之獨
  立建物云云。然依前開說明，系爭地下室本無獨立水電，係吳
  金利占有使用後始由其女吳雅惠分戶裝表供電，且迄未單獨接
  水，而防空避難室本即得有對外之出口，至隔間乃使用者對系
  爭地下室之內部裝潢，核與其共用部分性質之認定無涉。被上
  訴人執此主張系爭地下室為獨立建物，容屬誤會，尚無可採。
(三)查，被上訴人、甲○○、戊○○、己○○、紀光志、李守地、
  林錫琤於76年5月2日出具同意書予吳金利，載明「坐落北投區
  ○○段2小段291地號之地上改良建築物所有房地所屬地下防空
  避難室及屋頂，本人同意平時均交由吳金利無條件使用」（見
  原審卷第12頁）。證人戊○○證稱系爭建物為地主與建商吳金
  利合建，伊父親己○○即為地主之一，分到2戶，登記在伊名
  下，伊不知地下室是何人出資興建，房子蓋好後，吳金利要使
  用地下室，須要取得相關人士同意，伊家人代理伊表示同意而
  在同意書上簽名（見本院卷二第2、3頁）。證人甲○○則證述
  伊並非系爭建物之起造人或地主，亦未出資興建地下室，僅是
  單純向吳金利購買61之2號4樓房地，後吳金利要管理使用地下
  室，表示須經伊同意，要求伊簽立同意書等語（見本院卷二第
  3、4頁）。參以系爭地下室由吳金利占有使用迄至上訴人於97
  年持本院96年度上易字第536號確定判決請求強制執行前，並
  無任何住戶對吳金利之使用提出異議，足證系爭建物之全體區
  分所有權人已同意系爭地下室由吳金利使用，而合意成立分管
  契約。且由證人甲○○僅係4樓之承購戶，未曾出資興建系爭
  地下室，吳金利猶要求其簽立同意書乙節，益證系爭地下室確
  為公寓大廈之共有部分。
(四)另承前述，上訴人於92年11月17日向吳金利之次媳謝佩玲購買
  61-1號1樓及地下室，經本院96年度上易字第536號判決吳金利
  應自系爭地下室遷出將之返還上訴人確定，並經執行在案。且
  吳金利於92年11月17日出具讓渡書予丁○○：「本人原有座落
  台北市○○區○○路3段301巷61-1號房地之地下防空避難室使
  用權，本人同意讓渡予丁○○使用，使用同意書亦同時移轉予
  丁○○。」（見原審卷第28頁），上訴人自已合法受讓該分管
  契約，而得管理使用系爭地下室。被上訴人為上開同意書出具
  人之一，應受該同意書拘束，不得任為翻異。且該分管契約之
  存續變動，須由系爭建物之區分所有權人全體合意始得為之，
  尚難僅憑被上訴人或少數區分所有權人得擅予更改。況被上訴
  人早於77年間即非系爭建物之區分所有權人，有台北市士林地
  政事務所異動索引、建物登記謄本可稽（見本院卷一第115至
  128、146、150頁），自無從本於區分所有權人身分再為主張
  。再者，系爭地下室為公寓大廈之共有部分，非獨立建物，系
  爭同意書性質應屬分管契約，詳如上述。則被上訴人謂其與戊
  ○○、甲○○三人決議依民法第472條2項規定終止76年5月2日
  所定之借貸契約，於法顯有未合。
(五)綜上，上訴人辯稱其已合法受讓系爭地下室之分管契約，而得
  管理使用系爭地下室，應堪信實。
五、從而，被上訴人依民法第767條第1項、第821條第1項規定請
    求上訴人自系爭地下室遷出並交還予被上訴人及其他共有人
    ，洵屬無據，不應准許。其假執行之聲請亦失所附麗，應併
    予駁回。原審判命上訴人遷讓返還系爭地下室，並為假執行
    之宣告，自有未洽。上訴意旨指摘原判決不當，求予廢棄改
    判，為有理由。爰予廢棄改判如主文第2項所示。
六、據上論結，本件上訴為有理由，依民事訴訟法第450條、第
    78條，判決如主文。
中    華    民    國    98    年    5     月    27    日
                  民事第一庭
                      審判長 法  官 張耀彩
                             法  官 林金吾
                             法  官 盧彥如
正本係照原本作成。
不得上訴。
中    華    民    國    98    年    5     月    27    日
                             書記官 鄭兆璋


司法院資訊處製作；財團法人民間司法改革基金會備份。
